【裁判字號】    95,台上,4077
【裁判日期】    950727
【裁判案由】    偽造文書
【裁判全文】
最高法院刑事判決            九十五年度台上字第四０七七號
    上  訴  人  甲○○
                        號2樓.
    選任辯護人  許俊仁律師
上列上訴人因偽造文書案件，不服台灣高等法院中華民國九十二
年十一月十一日第二審判決（九十二年度上訴字第三六四七號，
起訴案號：台灣桃園地方法院檢察署九十一年度偵字第三六五二
號），提起上訴，本院判決如下：
    主  文
原判決撤銷，發回台灣高等法院。
    理  由
本件原判決認定上訴人甲○○在台北市○○○路達樂國際旅行社
有限公司任職，並自民國九十年十月間僱用徐永平（已判處罪刑
確定），在桃園地區負責協助銀行匯款、旅行社送件等事務，月
薪為新台幣（下同）一萬五千元，每次送件可再抽成五百元至一
千元不等。上訴人明知蔡基生（已於九十一年三月四日死亡）於
九十一年一月二十五日，在桃園縣桃園市○○路○段六十六號六
樓之三所交付，已經變造完成，並黏貼有不詳姓名、年籍成年女
子照片之乙○○、丙○○國民身分證各一張，為來路不明之贓物
（乙○○、丙○○之國民身分證係於同年月十五日十三時至十六
時之間某時，在花蓮縣瑞穗鄉富興村五鄰一八九號同時失竊），
竟併同「蔡基生」另外交付之該二名不詳身分女子之照片各二張
同時予以收受。且與蔡基生、二位不詳姓名成年女子及亦明知上
開變造國民身分證係屬贓物之徐永平，基於行使變造國民身分證
以申請護照之犯意聯絡，由上訴人於同年月二十八日九時許，在
同市○○路、中華路交叉口附近某便利商店門口，將上開變造之
國民身分證二張及不詳身分女子之照片各二張交予徐永平收受後
，再由徐某佯以「陳先生」名義持之前往同市○○街七十六號景
福旅行社，委託該旅行社不知情之業務經理田金益代為將變造之
乙○○、丙○○國民身分證影本、不詳身分女子照片黏貼在中華
民國普通護照申請書上，並偽造乙○○、丙○○之署名各一枚於
其上，而偽造中華民國普通護照申請書各一份後，再由不知情之
該旅行社員工持至外交部領事事務局申請護照，足以生損害於乙
○○、丙○○及外交部領事事務局核發護照之正確性。嗣因外交
部領事事務局承辦人員發覺有異，乃報警循線查獲。上訴人又因
蔡基生欲承租房屋作為賭博場所之用，乃受其請託，代為尋找合
適場地，而承前行使偽造私文書之同一概括犯意，並與蔡基生基
於共同犯意聯絡，於同年月三十一日，佯稱係「李阿剛」本人，
向不知情之徐崑崙承租位於同市○○路○段六十六號六樓之三之
房屋（屋主為張月琴，委託徐崑崙代為出租），並於兩份房屋租
賃契約書上各偽簽「李阿剛」之署名一枚，而冒用其名義偽造房
屋租賃契約書，且將其中一份持交徐崑崙而行使之，亦足以生損
害於李阿剛及張月琴、徐崑崙等情。因認第一審判決就行使特種
文書部分，變更檢察官起訴法條，改判依想像競合犯、牽連犯從
一重論處上訴人共同連續行使偽造私文書，足以生損害於公眾及
他人罪刑，為無不合，予以維持，駁回上訴人在第二審之上訴。
固非無見。
惟查：(一)、有罪判決書所記載之犯罪事實，為論罪科刑適用法律
之基礎，故事實審就其依職權認定之犯罪事實，必須為明確記載
，然後於理由內敘明犯罪事實所憑之證據及認定之理由，始足為
適用法律之依據。若事實未有此記載，而理由加以說明，為理由
失其依據之矛盾；如事實有此記載，理由未予說明，則為理由不
備，按諸刑事訴訟法第三百七十九條第十四款規定，其判決當然
為違背法令。原判決於事實欄內係認上訴人與蔡基生、徐永平及
二位不詳姓名女子基於行使變造國民身分證以申請護照之犯意聯
絡，由徐永平持乙○○、丙○○二人之變造國民身分證及該二名
不詳姓名女子照片，委由景福旅行社不知情之業務經理田金益冒
用乙○○、丙○○名義填寫中華民國護照申請書，再持向外交部
領事事務局申請護照等情，並未認定上訴人與蔡基生、徐永平及
該二不詳姓名女子主觀上有何偽造屬私文書性質之「中華民國護
照申請書」，並予行使之犯意聯絡，則其嗣於判決論罪理由內謂
上訴人與徐永平、蔡基生及該二名不詳姓名女子就行使偽造私文
書犯行部分，亦有犯意聯絡及行為之分擔，均為共同正犯等語，
此項理由之論敘已失其事實依據，而有判決理由矛盾之違法。又
原判決論罪理由內先謂護照條例第二十三條之罪係專就行使變造
國民身分證供申請護照所設特別規範，應優先於其他法律之適用
，公訴意旨認上訴人以上開變造身分證供申請護照之行為，係犯
刑法行使變造特種文書罪，其起訴法條容有未洽，因二者之基本
事實相同，爰依法變更起訴法條等語，嗣又以起訴書犯罪事實欄
中已詳實記載上訴人與徐永平二人行使變造特種文書（國民身分
證）之犯罪事實，雖其論罪欄中漏引刑法第二百十六條、第二百
十二條，然此部分既經提起公訴，無變更法條之問題（見原判決
第七、八頁），致所為理由之論敘亦前後不一，而有判決理由自
相矛盾之違誤。(二)、依原判決認定之事實，上訴人係於九十一年
一月二十五日向蔡基生收受乙○○、丙○○二人之變造身分證，
並於同年月二十八日由徐某出面委由景福旅行社持之代為申請護
照。而蔡基生因擬承租房屋作為賭博場所之用，乃請上訴人代為
尋找合適場地，二人為此基於行使偽造私文書犯意聯絡，冒「李
阿剛」名義向徐崑崙承租桃園市○○路○段六十六號六樓之三房
屋及偽造該房屋租賃契約書之行為，則係在同年月三十一日所為
。乃原判決於理由內則以蔡基生因遭通緝，遂要求上訴人冒名「
李阿剛」代為承租房屋，資為賭博場所之用，又該租屋處同時有
多名不詳小姐居住，蔡基生並請上訴人代為接送該批小姐至桃園
市區各處，時間多在晚上十一、二點左右，而上訴人則轉請徐永
平代為尋找租屋處及接送小姐等情，業據上訴人、徐永平供述甚
詳。因認上訴人與徐永平二人對於蔡基生素行不佳、行徑可疑，
並可能涉有經營賭博、色情行業等節應有所知，遂推論上訴人、
徐永平對於蔡基生所交付乙○○、丙○○二人之國民身分證係屬
贓物，應有認識，並進而認渠二人與蔡基生關於行使變造國民身
分證以申請護照，亦有共同犯意聯絡。是其就蔡基生交付變造身
分證予上訴人，由徐永平委由旅行社冒名申請護照及蔡某擬經營
賭場，而委請上訴人尋找合適地點，並冒名租屋，二者關於犯罪
時間前後順序之論斷，要與事實認定相互齟齬，亦有判決理由矛
盾之違誤。(三)、「偽造、變造國民身分證以供申請護照，足以生
損害於公眾或他人者，處五年以下有期徒刑、拘役或科或併科新
台幣五十萬元以下之罰金。行使前項文書者，亦同。」護照條例
第二十三條第一、二項分別定有明文。而刑法第二百十條規定偽
造、變造私文書，足以生損害於公眾或他人者，處五年以下有期
徒刑，依同法第二百十六條規定，其行使該私文書者，依偽造、
變造文書之規定處斷。則此二罪名之法定最高刑度，即有期徒刑
部分，固均為五年，然前者於有期徒刑之外，且得併科新台幣五
十萬元以下罰金，是依刑法第三十五條第二項規定，自應以前者
之法定刑為重。原判決理由既認上訴人係以一行為同時觸犯刑法
第二百十六條、第二百十條之行使偽造私文書及護照條例第二十
三條第二項、第一項之行使變造國民身分證以供申請護照二罪名
，為想像競合犯，乃認應從一重依行使偽造私文書罪處斷，即不
無判決適用法則不當之違法。以上，或係上訴意旨所指摘，或為
本院得依職權調查之事項，應認原判決有撤銷發回更審之原因。
原判決不另諭知無罪部分，基於審判不可分之原則，併予發回。
又刑法於九十四年二月二日經修正公布，於九十五年七月一日起
施行，已將牽連犯、連續犯規定，予以刪除，案經發回，更審判
決對其比較適用宜注意及之，附此敘明。
據上論結，應依刑事訴訟法第三百九十七條、第四百零一條，判
決如主文。
中    華    民    國  九十五  年    七    月  二十七  日
                      最高法院刑事第八庭
                          審判長法官  張  淳  淙
                                法官  張  春  福
                                法官  呂  丹  玉
                                法官  洪  昌  宏
                                法官  蔡  彩  貞
      本件正本證明與原本無異
                                      書  記  官
中    華    民    國  九十五  年    八    月    三    日
                                                      v


司法院資訊處製作；財團法人民間司法改革基金會備份。
